【裁判字號】    98,上訴,3941
【裁判日期】    981120
【裁判案由】    誣告
【裁判全文】
臺灣高等法院刑事判決                98年度上訴字第3941號
上  訴  人  臺灣板橋地方法院檢察署檢察官
被      告  乙○○
上列上訴人因被告誣告案件，不服臺灣板橋地方法院97年度訴字
第5050號，中華民國98年8月21日第一審判決【起訴案號：臺灣
板橋地方法院檢察署97年度偵字第22156號（原判決誤載為2516
號）】，提起上訴，本院判決如下：
    主  文
原判決撤銷。
乙○○意圖他人受刑事處分，向該管公務員誣告，累犯，處有期
徒刑肆月，減為有期徒刑貳月。
    事  實
一、乙○○前因偽造文書案件，經原審法院91年度重簡字第546
    號判決有期徒刑6月並確定，於民國91年11月22日因徒刑執
    行完畢出監。詎其仍不知悔改，明知由丙○○所簽發並交付
    之支票1紙（付款人為：龜山鄉農會樂善分部、發票人為：
    鄭鳳琴，發票日為：民國95年5月13日，金額為：新臺幣（
    下同）40萬元，下稱系爭支票），係其交予甲○○兌換現金
    ，並未失竊，詎乙○○竟基於意圖使人受刑事處分之犯意，
    於95年9月8日14時20分許，在桃園縣政府警察局龜山分局坪
    頂派出所，虛構誣告甲○○竊取系爭支票1張之事實，向龜
    山分局坪頂派出所警員提起告訴，嗣臺北縣政府警察局龜山
    分局將甲○○涉嫌竊盜案報告臺灣桃園地方法院檢察署辦理
    ，40萬元支票部分幸經該署查明以95年度偵字第22415號為
    不起訴處分在案。
二、案經甲○○告訴臺灣桃園地方法院檢察署檢察官呈請臺灣高
    等法院檢察署檢察長令轉臺灣板橋地方法院檢察署檢察官偵
    查起訴。
    理  由
壹、程序部分：
    證人甲○○、丙○○於警詢中之證言，及甲○○以被告身分
    所書寫之「自訴狀」（附於95偵22415卷第42、43頁），對
    於本案被告乙○○而言，均係被告以外之人於審判外之陳述
    ，依刑事訴訟法第159條第1項之規定，無證據能力。原審選
    任辯護人雖爭執證人甲○○、丙○○於偵查中陳述之證據能
    力，惟按被告以外之人於偵查中向檢察官所為之陳述，除顯
    有不可信之情況者外，得為證據。刑事訴訟法第159條之1第
    2項定有明文。查證人甲○○、丙○○於檢察官偵查中所為
    之陳述，並無顯有不可信之情況，依上開規定，自有證據能
    力。
貳、實體部分：
一、訊據被告乙○○矢口否認有何誣告犯行，辯稱：我沒有誣告
    ，檢察官上訴書說被告發現支票遺失並未及時報案，因為票
    本身不是被告的，是丙○○開給我的，我發現票遺失，在板
    檢丙○○也證明我有跟他說票不見了，我有問他票要不要去
    報遺失，他告訴我已經是拒絕往來戶，不用去報了云云。原
    審選任辯護人為被告辯護稱：依被告警詢筆錄及勘驗錄音帶
    ，被告實無告訴之意，於桃園縣警察局龜山分局坪頂派出所
    及臺灣桃園地方法院檢察署證述亦均為事實，到檢察署去應
    訊也是基於作證心態去陳述事實，並無意圖以虛構事實使告
    訴人受刑事處罰，並無誣告之犯行云云。惟查：
  (一)被告於警詢中稱：因我要對甲○○提出竊盜告訴而至貴所接
    受詢問筆錄，……，因為票主本人告訴我的，票主丙○○於
    95年9月初告訴我有人持他開給我的二張支票中的一張（面
    額40萬元）影印本來跟他討債，因為丙○○已經將該二張支
    票之現金還給我了，而且我也很早就告訴他那二張支票已遭
    竊，所以我問他是誰拿該支票影本去討債的，他跟我說是甲○○所以我才知道當初我和甲○○同居時，她要搬走時竊走
    的，我於95年9月4日有向貴所報案該支票遭竊等語（見95偵
    22415卷第11-12頁警詢筆錄）。被告雖辯稱警詢筆錄之內容
    與其陳述有出入云云，並請求勘驗警詢錄音帶。經原審法院
    製作乙○○警詢錄音譯文，並當庭勘驗錄音內容，勘驗結果
    ：被告乙○○警詢時之陳述語氣平和，能針對警員之詢問重
    點陳述，條理清晰，聲調正常，並無生理或精神狀況不適之
    徵狀。乙○○於警詢錄音中，並未表示「本次僅係備案」，
    惟亦未使用「對甲○○提出竊盜告訴」之字眼，警詢過程中
    被告係表示「支票遺失」、「遭甲○○拿走」等情，其詢答
    內容與筆錄記錄均相符合（見原審法院98年4月9日準備程序
    筆錄），足認被告確已向有偵查犯罪職權之公務員申告甲○○之具體犯罪事實，縱使被告並未使用「要對甲○○提出竊
    盜告訴」等字句，亦無礙其客觀上確有申告犯罪事實請求判
    明是非曲直之認定，故被告辯稱：伊只是備案作證，並非要
    追訴甲○○竊盜犯行云云，洵非可採。
  (二)如附表所示支票二紙，係由證人丙○○交付乙○○作為清償
    債務之用，業據證人丙○○於偵查中具結證稱：（該支票）
    由我以我妻之名義簽發，二張都是交給被告李，時間約為95
    年3月間時簽發支付等語（見95偵22415卷第40頁）。查該支
    票嗣由被告交予證人甲○○持之向證人黃宜婷兌換現金，業
    據證人甲○○於偵查中具結證稱：40萬元支票部分，是因為
    乙○○於95年5月13日在林口住處交付給我，叫我去換現金
    ，當時我們與乾女兒黃宜婷同住，我也是向婷換現金，婷可
    以出庭作證等語（見95偵22415卷第21頁）在卷，核與證人
    黃宜婷於偵查中具結證稱：我持有過這二張票據，是本件告
    訴人吳給我的，我是4月17日代收40萬元的票據，這一張是
    吳向我轉現的，另一張3月20日代收32萬元的票據，也是轉
    現等語（見97偵5189卷第10頁）相符，且該二張支票均由黃
    宜婷先後委託臺灣企銀代收、附表編號2之支票（金額40萬
    元）有黃宜婷之背書，此有黃宜婷之託收票據紀錄簿內頁及
    支票正反面影本附卷可稽（見95偵22415卷第13頁、第25-26
    頁），此部分事實應可認定。
  (三)嗣丙○○因財務狀況不佳，無法如期支付票款，為免支票因
    存款不足退票而被列為拒絕往來戶，遂央請乙○○取回支票
    ，乙○○表示已轉交予甲○○，復因已與甲○○分手致無法
    取回該二張支票，則該二張支票係由乙○○交予甲○○等情
    ，業據被告自承在卷，並經證人丙○○、甲○○、黃宜婷分
    別於原審法院審理及偵查中證述明確（見95年度偵字第
    22415號偵查卷第22頁、第40頁，同署97年度偵字第5198號
    偵查卷第9頁至第11頁，原審法院卷98年6月16日、同年8月4
    日審判筆錄），並有系爭支票影本、代收票據紀錄簿影本各
    一件在卷可稽（見95年度偵字第22415號偵查卷第24頁至第
    26頁），堪予認定。
  (四)關於系爭40萬元支票何以改由甲○○持有乙節，證人即告訴
    人甲○○於原審法院98年6月16日審理時具結證稱：「（乙○○有無交付你起訴書所載，面額分別為32萬及40萬元、發
    票人為鄭鳳琴的支票二張？）有。他叫我兌現。」、「（被
    告為何交付你這兩張支票？）他叫我幫忙調換現金。」等語
    在卷，雖於偵查中亦供述：沒有人看見被告交付系爭支票予
    伊之過程，因為那是私密場合等語（見95年度偵字第22415
    號偵查卷第23頁），核與證人黃宜婷於偵查及原審法院審理
    時證述：沒有見到被告交付系爭支票予甲○○，甲○○沒有
    說如何取得支票之情節相符（97年度偵字第5189號偵查卷第
    10頁，原審法院卷98年8月4日審判筆錄第14頁）。雖證人陳
    沛稜、馮泰玲於原審法院98年8月4日審理時均證稱：不瞭解
    乙○○、甲○○、丙○○間之債權債務關係等情在卷，惟被
    告乙○○與證人甲○○曾為男女朋友關係，並有同居之事實
    已如前述，則彼等二人間交付支票之事實，外人難以知悉，
    自難據此為被告有利之證明。
  (五)再證人黃宜婷於偵查中另證稱：伊先在95年3月20日收受甲○○所交付、如附表編號1所示之32萬元支票，將現金交付
    甲○○後，旋將支票存入銀行為付款之提示，但後來甲○○
    要求伊撤回，所以於95年4月2日撤回，伊再於95年4月17日
    收受甲○○所交付、如附表編號2所示之40萬元支票，也是
    甲○○要調借現金，所以伊將現金交付甲○○後，將40萬元
    支票存入銀行為付款之提示，嗣甲○○又請伊將支票提出撤
    回等語明確（見97年度偵字第5189號偵查卷第10頁），並有
    與其所述相符之代收票據紀錄表影本一紙在卷可憑，堪予認
    定。
  (六)末查，系爭40萬元支票由丙○○交付被告後，改由甲○○持
    有，有關甲○○如何取得系爭票據之過程，並無積極證據足
    以證明甲○○係非法取得持有，自無從推翻被告虛構情節誣
    指甲○○竊盜。
  (七)綜上，本案事證明確，被告誣告犯行堪予認定，應依法論科
    。檢察官起訴雖認被告就附表1（金額32萬元支票）部分亦
    涉誣告罪嫌，提起公訴。惟查被告於警詢中指訴並無涉及此
    部分（詳95年度偵字第22415號卷第12頁），而檢察官就被
    告告訴甲○○竊盜其支票，亦僅對附表編號2（40萬元支票
    ）部分為不起訴，此有不起訴處分書附卷可稽，是32萬元部
    分並無誣告之事實，惟此部分與有罪部分為同一事實，爰不
    另為無罪判決。
二、核被告所為，係犯刑法第169條第1項誣告罪。被告前有事實
    欄所載犯罪前科及執行情形，此有本院被告前案紀錄表在卷
    可按，其於有期徒刑執行完畢後五年內，再犯本件有期徒刑
    以上之罪，為累犯，應依刑法第47條第1項之規定加重其刑
    （被告行為後，本條項業經於95年7月1日修正為五年以內故
    意再犯有期徒刑以上之罪，為累犯，惟此項修正無不利被告
    ，自應適用修正後之法律）。被告行為後，中華民國96年罪
    犯減刑條例業經公布施行，被告所為合於減刑條件，應減其
    宣告刑二分之一。
三、原審以系爭四十萬元支票由丙○○交付被告後，雖改由告訴
    人甲○○持有，惟有關甲○○如何取得系爭票據之過程，尚
    乏積極證據足以證明甲○○係合法取得持有，而認被告無罪
    。然查：被告乙○○於發現支票遭甲○○取走之後，並未即
    時報警，亦未向甲○○索還，僅要求債務人丙○○支付債款
    ，此參歷次被告之供述及證人甲○○及丙○○之證述可知，
    被告之行為顯然與一般人發現支票遭竊之作法大相逕庭，應
    認被告自始知悉系爭支票係交付甲○○調現之事。又被告雖
    嗣後夥同丙○○至派出所報案，然被告係要求丙○○報案，
    於警詢中雖清楚陳述甲○○之犯罪事實，然卻稱其僅擔任證
    人，於偵查中亦一再陳稱並未要告甲○○，與常理不合，顯
    見被告係欲逃避對告訴人之誣告罪責，故被告之犯行已甚明
    確，原審未能詳查，尚有未洽。檢察官執此提起上訴，核有
    理由，應由本院將原判決撤銷改判。爰審酌被告犯罪之動機
    、目的、手段、否認犯行、犯後態度不佳及被害人甲○○因
    而涉訟幸經檢察官明查後予以不起訴處分等一切情狀，量處
    有期徒刑肆月，並依中華民國96年罪犯減刑條例第2條第1項
    第3款之規定，減為有期徒刑貳月，以資懲儆。
據上論斷，應依刑事訴訟法第369條第1項前段、第364條、第299
條第1項前段，刑法第169條第1項、第47條第1項，中華民國96年
罪犯減刑條例第2條第1項第3款、第7條，判決如主文。
本案經檢察官陳傳宗到庭執行職務。
中    華    民    國    98    年    11    月    20    日
                  刑事第十二庭  審判長法  官  蔡永昌
                                      法  官  蔡新毅
                                      法  官  陳榮和
以上正本證明與原本無異。
如不服本判決，應於收受送達後10日內向本院提出上訴書狀，其
未敘述上訴之理由者並得於提起上訴後10日內向本院補提理由書
（均須按他造當事人之人數附繕本）「切勿逕送上級法院」。
                                      書記官  阮桂芳
中    華    民    國    98    年    11    月    20    日
附錄：本案論罪科刑法條全文
刑法第169條第1項
意圖他人受刑事或懲戒處分，向該管公務員誣告者，處七年以下有期徒刑
。
附表：
┌──┬─────────┬─────┬──────┬─────┬───┐
│編號│  付    款    人  │支票號碼  │ 發票日期   │  金額    │發票人│
├──┼─────────┼─────┼──────┼─────┼───┤
│ 1  │龜山鄉農會樂善分部│FA0000000 │95年4月22日 │320,000元 │鄭鳳琴│
├──┼─────────┼─────┼──────┼─────┼───┤
│ 2  │龜山鄉農會樂善分部│FA0000000 │95年5月17日 │400,000元 │鄭鳳琴│
└──┴─────────┴─────┴──────┴─────┴───┘


司法院資訊處製作；財團法人民間司法改革基金會備份。
